【裁判字號】    91,訴,197
【裁判日期】    920912
【裁判案由】    竊佔等
【裁判全文】
臺灣臺東地方法院刑事判決                          九十一年度訴字第一九七號
    公  訴  人  臺灣臺東地方法院檢察署檢察官
    被      告  己○○
    選任辯護人  邱聰安律師
右列被告因違反水土保持法等案件，經檢察官提起公訴（九十年度偵字第一一五一號
），本院判決如左：
    主  文
己○○共同在公有山坡地未經同意擅自墾殖，致生水土流失，處有期徒刑貳年。
臺東縣金峰鄉○○段一○三、一○四、一○五、一○六地號土地上如附圖（即臺東縣
太麻里地政事務所土地複丈成果圖）斜線部分所示開墾地（面積共壹萬零參佰捌拾陸
平方公尺）上之墾殖物、工作物（道路、貨櫃屋及鐵門）及所使用之機具（挖土機）
，均沒收。
    事  實
一、己○○不具原住民身分，明知臺東縣金峰鄉○○段（以下簡稱比魯段）一○三、
    一○四、一○五、一○六地號土地均為原住民保留地，其所有人為中華民國，並
    由管理機關行政院原住民委員會提供原住民使用，除繼承或贈與於得為繼承之原
    住民、原受配戶內之原住民或三親等內之原住民外，依規定不得轉讓或出租，無
    原住民身分亦不得承租、開墾原住民保留地；且亦知悉其中比魯段一○三、一○
    五、一○六地號土地係國有山坡地保育區之林業用地，比魯段一○四地號土地係
    國有山坡地保育區之農牧用地，並均經行政院核定公告屬水土保持法及山坡地保
    育利用條例所稱之山坡地；卻因見同為非原住民之甲○○○無力在其所繼承「
    原住民保留地開發管理辦法」施行前承租之比魯段一○三地號土地上墾殖，遂出
    於供自己墾殖、占用之目的，意圖為自己不法之利益，以替甲○○○負擔租金而
    實際由其墾殖之方式，雖先向主管機關申請於比魯段一○三地號土地上開挖整地
    ，惟主管機關臺東縣政府以該地號土地經編定為「林業用地」，而未予同意其開
    挖整地，僅核准其進行整坡作業，處理規格限於以重機械挖除雜草木，並於整坡
    作業完成後，立即實施造林；不料己○○竟未依核定項目施工，亦未先擬具水土
    保持計畫，送請主管機關核定，而自民國八十九年二月十四日起，僱用知情之乙○○（另案於本院審理中）駕駛挖土機（俗稱怪手）擅自在上開地號之山坡地保
    育區林業用地上大肆開挖整地施設平台階段，逕行改變地形地貌，並越界超挖毗
    鄰之同段一○四、一○五、一○六等三筆地號之國有山坡地，經主管機關金峰鄉
    公所承辦人員丁○○技士當場告知其已違法開挖並已越界等情後，己○○仍置之
    不理，金峰鄉公所遂委請太麻里地政事務所進行鑑界，經鑑界結果，確定己○○
    越界墾殖，即函知己○○停止開墾，己○○仍不予理會，不僅未依規定實施造林
    ，且擅自上開國有山坡地如附圖（即臺東縣太麻里地政事務所土地複丈成果圖）
    所示斜線部分大肆整地墾殖，種植高麗菜、辣椒等作物及構築小路（道路），並
    於比魯段第一○六地號土地上搭建貨櫃屋一棟、入口處設置鐵門與外界隔離，所
    占用比魯段一○三地號土地面積為四千一百五十五平方公尺、占用比魯段一○四
    地號土地面積為五百一十平方公尺、占用比魯段一○五地號土地為五百三十平方
    公尺、占用比魯段一○六地號土地為五千一百九十一平方公尺，總計非法墾殖之
    面積高達一萬零三百八十六平方公尺；且由於上揭非法開挖整地之行為，造成現
    場地形地貌之改變、土石鬆軟、多處沖蝕之現象，已致生水土流失。
二、案經臺東縣警察局大武分局報請臺灣臺東地方法院檢察署檢察官偵查起訴。
    理  由
一、訊據被告己○○固承認於附圖所示斜線部分之國有山坡地為開挖整地、設置貨櫃
    屋、鐵門、構築道路及栽種高麗菜、辣椒之行為，惟矢口否認有何竊佔等犯行，
    辯稱：「我們是依現狀耕作，因現場界址不清楚，我們並無竊佔之意圖」云云。
    惟查：
    (一)比魯段一○三、一○五、一○六地號土地係國有山坡地保育區之林業用地；比
      魯段一○四地號土地係國有山坡地保育區之農牧用地，且均係原住民保留地，
      並經行政院核定公告屬水土保持法、山坡地保育利用條例所稱之山坡地，有該
      土地之土地登記謄本四紙及行政院於八十六年七月三十一日，以臺八十六農三
      ○八二四號函核定，並由前臺灣省政府於八十六年十月八日，以八六府農水字
      第一六八八六七號公告之「臺灣省山坡地範圍地段明細表」一份在卷可稽。
    (二)原住民保留地開發管理辦法第二十八條第一項規定：「非原住民在本辦法施行
      前已租用原住民保留地繼續自耕或自用者，得繼續承租。」，依該規定之反面
      解釋，非原住民除非於七十九年三月二十六日原住民保留地開發管理辦法發布
      前已租用原住民保留地繼續自耕或自用者外，否則不得承租並使用開發原住民
      保留地。本件被告並非原住民，此業據被告供明在卷，並有司法院戶役政電子
      匣門線上查詢系統被告個人基本資料查詢結果一份附卷可考，被告並非於原住
      民保留地開發管理辦法施行前已租用本件原住民保留地，應無權承租開發原住
      民保留地；另依卷附「原住民保留地輔導共同、合作及委託經營實施要點」之
      規定，原住民保留地之共同經營、合作經營及委託經營，其經營主體須至少有
      一方為原住民，而本件比魯段一○三地號土地之原承租人甲○○○亦非原住民
      ，有司法院戶役政電子匣門線上查詢系統甲○○○個人基本資料查詢結果一份
      在卷可參，其雖因前揭原住民保留地開發管理辦法第二十八條第一項之規定，
      而取得比魯段一○三地號土地之承租權，惟仍不得依「原住民保留地輔導共同
      、合作及委託經營實施要點」之規定，與同為非原住民之被告共同、合作或委
      託經營本件原住民保留地，是依現行法規，被告無權占用、開發本件原住民保
      留地。
    (三)被告雖先以甲○○○之名義向主管機關申請於比魯段一○三地號土地上開挖整
      地，惟主管機關臺東縣政府以該地號土地經編定為「林業用地」，而未予同意
      其開挖整地，僅核准其進行整坡作業，處理規格限於以重機械挖除雜草木，並
      於整坡作業完成後，立即實施造林乙節，有臺東縣政府八十九年二月二十二日
      （八九）府原經字第○二二六○六號函、農地水土保持處理（原住民保留地）
      核復通知書影本各一份附卷足憑；是被告於本件土地上開挖整地之行為，已非
      法之所許。
    (四)證人乙○○於本院調查時到庭證稱：「（問：本件一○三、一○四、一○五、
      一○六號土地開墾的部分，是否你去開墾的？）是的。是己○○要種菜，叫我
      去整地。」等語（見本院九十二年一月十四日訊問筆錄）。此亦經被告當庭確
      認無訛，故被告僱用乙○○於本件山坡地開挖整地之情，應堪認定。
    (五)經本院會同行政院農業委員會水土保持局第五工程所（以下簡稱水土保持局第
      五工程所）、林務局臺東林區管理處、臺東縣政府原住民行政局、農業局、地
      政局、太麻里地政事務所、金峰鄉公所、臺東縣警察局大武分局等單位至本件
      現場履勘結果，現場確實遭開挖整地，地形、地貌已改變，土石裸露鬆軟，且
      未進行造林，被告並在現場種有高麗菜及辣椒等作物，此有本院勘驗筆錄一份
      及當場所拍攝之照片八張在卷可佐，足證被告確有於前揭山坡地從事開挖整地
      之墾殖行為。
    (六)證人即比魯段一○六地號土地之承租人戊○○於本院調查時到庭具結證稱：「
      被告在八十九年間，我看到被告開挖土機，在一○六號土地上開墾，我有出面
      阻止他，並告知這是我承租的土地，要他不要開墾。但被告不理我並且繼續開
      墾，並在一○六號土地上放二個貨櫃，並用大門將土地圍起來，而且又將電線
      拉過來，我制止他，但他不理我。」、「被告將土地開墾成台階狀，我有告訴
      他，這樣挖無法種東西，被告就是不理我，被告有在上面種幾棵菠蘿蜜樹，數
      量不多。」、「我在當地住了三十多年，以前有一條舊的產業道路是一○六與
      一○三號土地的界線，被告當時已經越過產業道路開墾，所以我知道他越界，
      我向被告說，被告不理我。」等語。另一證人丙○○於本院調查時到庭具結證
      述：「八十九年八月上旬，鄉公所有通知我土地被竊佔。我有到現場去看，因
      為一○五號土地是在一○四號土地的下方，看到一○四號土地被開墾部分的土
      地及石頭，都跑到我承租的一○五號土地上，被告有在一○四號土地上種辣椒
      ，一○五號土地也有一部分種辣椒。」、「因為我從小就在該地開墾，以前老
      人家就在該處造林做為界線，看造林的情形就知道界線所在，所以被告有無越
      界一看就知道。」、「（問：一○三號土地是否也有被被告開墾？）有的，被
      挖的很嚴重，我有看到一○三號土地上有種高麗菜、辣椒。測量的時候，還是
      種很多。目前我的一○五號土地上都是雜草還有土、石頭，也無法造林，因為
      每次下雨都會有土石流。」等語（均見本院九十二年一月十四日訊問筆錄）。
      另一證人即金峰鄉公所承辦人員丁○○技士亦於本院調查時到庭具結陳稱：「
      （問：八十九年二月十四日起，被告墾殖比魯段一○三、一○四、一○五、一
      ○六地號土地時，你是否知悉並到場？）我知道並有到場，發現被告有越界墾
      殖的情形，我有依照程序告訴被告並函報縣政府舉發。」、「（問：你如何知
      道被告越界？）因為現場有一道明顯的稜線，我是參照圖面對照該稜線，可以
      看出被告有越界的情形。」、「（問：你告訴被告此情形，被告如何表示？）
      他說是否有超越，他也不知道。後來我們有鑑界，確定被告越界墾植，有告知
      被告並發函通知他，他仍然繼續使用開墾。」、「被告開挖整地的部分，縣政
      府核准的是整坡作業，但是被告沒有依照縣政府核准的內容來進行整坡作業，
      而是開挖平台階段，破壞地形地貌，我們也有請水土保持局第五工程所來鑑定
      ，已有致生水土流失的情形，在被告還在進行開挖平台階段的時候，我們都有
      發文制止他，但他還是繼續開挖。」等語（見本院九十二年二月十八日訊問筆
      錄）。上揭證人戊○○、丙○○、丁○○等三人之證詞互核相符，證人丁○○
      前開證詞，並有金峰鄉公所八十九年四月十五日八九金鄉財字第二一九五號函
      、八十九年五月十八日八九金鄉財字第二八二七號函、八十九年五月二十六日
      八九金鄉財字第三一八一號函、八十九年六月二十一日八九金鄉財字第三七一
      一號函、八十九年九月二十日八九金鄉財字第六○○五號函、八十九年九月二
      十九日八九金鄉財字第六二二五號函及所附之臺東縣太麻里地政事務所複丈成
      果圖一份、八十九年十二月二十一日八九金鄉財字第八○九三號函、臺東縣政
      府八十九年五月三十日（八九）府原經字第○二三五三八號函、八十九年六月
      十六日（八九）府原經字第○二三六一三號函在卷可考，是前開三位證人之證
      詞，均堪採信。被告於本件山坡地上開挖時，上開證人均出面制止，並告以已
      越界開挖，被告均置之不理，經主管機關金峰鄉公所申請鑑界後，確定被告有
      越界開挖之情事，即函知被告，惟被告仍繼續在所開挖之前揭山坡地上墾殖並
      種植高麗菜及辣椒等作物，參之其所越界墾殖之面積高達六千二百三十一平方
      公尺，該面積比甲○○○所承租比魯段一○三地號土地之面積（四千一百五十
      五平方公尺）超出甚多，實難令人確信其係於開墾同段一○三地號土地時不慎
      越界，是其供稱不知已越界之辯詞，顯與事實不符，自屬無據。
    (七)被告違法開挖及墾殖本件山坡地之範圍及面積，業經檢察官囑託太麻里地政事
      務所人員到場測量完畢，製有土地複丈成果圖一份（即附圖）在卷可憑，且於
      本院到場履勘時，經前開地政事務所人員當場比對水土保持局第五工程所提出
      之空照圖後，認定該土地複丈成果圖與現場空照圖完全符合，此亦有本院前開
      履勘筆錄一份存卷可佐，足認該土地複丈成果圖與現狀相符，自得作為本案認
      定事實之證據。
    (八)至本件山坡地是否因被告之擅自墾殖、占用及開挖，而致生水土流失？可從下
      列二方面探討之：
      １「水土保持技術規範」之理論分析：
(1)按水土保持法第三十二條第一項之「致生水土流失」，包含水分之流失（
          即逕流量）及土壤之流失（即土壤流失量）；依九十二年八月十五日行政
          院農業委員農授水保字第○九二一八四二三三九號令修正發布，並自公告
          日施行之「水土保持技術規範」第十七條之規定，計算逕流量之合理化公
          式為：Qp = 1/360 C I A，其中Qp為洪峰流量（立方公尺／秒），Ｃ為逕
          流係數（無單位），Ｉ為降雨強度（公釐／小時），Ａ為集水區面積（公
          頃），而Ｉ與Ａ均為固定值，故逕流量之變化，取決於逕流係數Ｃ值，逕
          流係數Ｃ值之推估，依同規範第十八條之「逕流係數Ｃ值之選擇參考表」
          所示，未被開發整地之丘陵地或森林，其逕流係數在○‧五○至○‧七五
          之間，若經開發整地後，其逕流係數則提高至○‧九○，依前開公式推算
          ，其逕流量亦隨之增高，即增加水分之流失量。
        (2)至山坡地土壤流失量之估算，依同規範第三十五條第一項之規定，得採用
          通用土壤流失公式（Universal Soil Loss Equation  USLE），其公式如
          下：Am = Rm×Km×L×S×C×P ，其中Am為土壤流失量（公噸／公頃／年
          ），Rm為降雨沖蝕指數（百萬焦耳. 公釐／公頃. 小時. 年），Km為土壤
          沖蝕指數（公噸. 公頃. 年／公頃. 百萬焦耳. 公釐），Ｌ為坡長因子，
          Ｓ為坡度因子，Ｃ為覆蓋與管理因子，Ｐ為水土保持處理因子，在降雨沖
          蝕指數、土壤沖蝕指數、坡長因子、坡度因子均為固定值之情形下，土壤
          流失量之變化，取決於覆蓋與管理因子Ｃ值及水土保持處理因子Ｐ值，而
          依同規範第三十五條第二項之規定，開挖整地土壤流失量推估，其覆蓋與
          管理因子Ｃ值不得小於○‧○五，水土保持處理因子Ｐ值不得小於○‧五
          ，足認開挖整地之行為將導致Ｃ值及Ｐ值之提高，進而增加土壤之流失量
          。
        (3)本件之山坡地，原本應為全面造林之林業用地，卻遭被告非法開挖整地至
          成裸露地，依前述計算逕流量及土壤流失量之通用合理化公式，其逕流係
          數、覆蓋與管理因子Ｃ值及水土保持處理因子Ｐ值均將因之提高，而增加
          逕流量及土壤流失量，造成更多水分及土壤流失之結果。
      ２現場勘查結果：
        本件現場經臺東縣警察局大武分局、臺灣臺東地方法院檢察署及本院委託水
      土保持局第五工程所至現場勘查結果，認定如下：
        (1)現場開挖築成一處大平台，沿平台週邊構築連接道路寬約四至五米，平台
          面寬約七至十三米。
        (2)平台上下邊坡之坡度均為陡峭約五五％以上，僅於平台之下邊坡築有簡易
          石牆，但無法達成保護坡面穩定之功能，其他坡面並無植生覆蓋或其他護
          坡及排水安全等措施。
        (3)現場面積廣大，原為雜木林茂密之穩定坡面，被以重機具開挖，並沿坡闢
          成多條小路。
        (4)現場土石鬆軟，土質極不穩定，已有多處沖蝕之現象，如遇豪雨或地震將
          致沖刷崩塌且危及下方地區。
        上揭勘查結論，有水土保持局第五工程所八十九年十二月十二日、九十一年
        九月十八日山坡地開發案件水土保持協勘報告、本院勘驗筆錄各一份及所附
        之照片共二十二張在卷可憑，足認本件現場確有多處沖蝕之水土流失情形。
      依照上述理論分析及現場實況檢證結果，本件被告擅自墾殖、占用及開挖山坡
      地，而致生水土流失之濫墾行為，自屬信而有徵，應堪認定。
    綜上查證，足認被告所辯，顯係避重就輕卸責之詞，不足採信。本件事證明確，
    被告於國有山坡地擅自墾殖、開發利用、開挖整地，致生水土流失之犯行堪予認
    定，應依法論科。
二、按在山坡地之農、林、牧地從事開發利用、開挖整地等經營或使用行為，應經調
    查規劃，依水土保持技術規範實施水土保持之處理與維護，水土保持法第八條第
    一項第二款、第五款定有明文。復按水土保持法第三十二條第一項之罪，以「在
    公有或私人山坡地、公有林區或他人私有林區內未經同意擅自墾殖、占用或從事
    同法第八條第一項第二款至第五款之開發、經營或使用，致生水土流失或毀損水
    土保持之處理與維護設施」為要件，該條之規定雖重在山坡地或林區之水土保持
    ，但亦含有竊佔罪之性質，以未經土地所有權人同意，擅自墾殖、占用或開發、
    經營、使用為必要，如係土地所有權人本人或經土地所有權人之同意而墾殖、開
    發、經營、使用者，縱違反規定，未依水土保持技術規範實施水土保持與維護或
    未先擬妥水土保持計畫，送請主管機關核定或未依核定計畫實施，乃屬違反同法
    第三十三條第一項規定，除有同條第三項之情形外，僅能處以罰鍰，不得援引第
    三十二條第一項予以處罰，最高法院九十年度臺上字第四三二五號、九十一年度
    臺上字第一四三九號、九十二年度臺上字第六九二號分別著有判決可資參照。被
    告於比魯段一○三地號土地墾殖，係經過原承租人甲○○○之同意，核其未先擬
    具水土保持計畫，送請主管機關核定，即加以墾殖，致生水土流失之所為，係違
    反水土保持法第十二條、第十三條等規定，雖合於水土保持法第三十三條第三項
    、山坡地保育利用條例第三十五條第三項等未先擬具水土保持計畫而墾殖致生水
    土流失罪，惟水土保持法第三十三條第三項為山坡地保育利用條例第三十五條第
    三項之特別規定，依特別法優於普通法及後法優於前法之法律競合關係，應依水
    土保持法第三十三條第三項規定論處；又被告於比魯段第一○四、一○五、一○
    六地號等公有山坡地及林業用地內未經同意擅自墾殖，致生水土流失之行為，係
    違反水土保持法第八條第一項第二款、第五款、山坡地保育利用條例第十條等規
    定，雖合於水土保持法第三十二條第一項在公有山坡地擅自墾殖致生水土流失罪
    、山坡地保育利用條例第三十四條第一項之在公有山坡地內擅自墾殖占用罪、刑
    法第三百二十條第二項之竊佔罪及森林法第五十一條第一項之於他人林地內擅自
    墾殖占用罪，惟水土保持法第三十二條第一項為山坡地保育利用條例第三十四條
    第一項、刑法第三百二十條第二項及森林法第五十一條第一項之特別規定，依特
    別法優於普通法及後法優於前法之法律競合關係，應依水土保持法第三十二條第
    一項規定論處（最高法院八十三年度臺上字第五三四號、八十八年度臺非字第二
    七八號、九十一年度臺上字第六八一九號判決要旨參照）。被告與另案被告乙○○彼此間具有犯意聯絡及行為分擔，為共同正犯。被告多次於本件山坡地開挖整
    地、墾殖、構築道路、設置貨櫃屋及鐵門之行為，時間、空間緊密相接，顯屬單
    一之犯意決定，乃一行為之接續進行，僅成立一罪，公訴人認應成立連續犯，尚
    有未洽。被告以一行為觸犯水土保持法第三十二條第一項、第三十三條第三項二
    罪名，為想像競合犯，依刑法第五十五條之規定，應從較重之水土保持法第三十
    二條第一項在公有山坡地擅自墾殖致生水土流失罪處斷。公訴意旨另認被告所為
    係犯山坡地保育利用條例第三十四條第一項之罪，惟水土保持法第三十二條第一
    項、第三十三條第三項等罪為山坡地保育利用條例之特別規定，已如前述，本院
    自應於基本社會事實同一之範圍內，變更起訴法條，附此敘明。爰審酌被告明知
    無合法的權源，仍為了一己私利大肆占用墾殖公有山坡地，非法墾殖面積高達一
    萬零三百八十六平方公尺，因而對山坡地資源造成危害，並致生水土流失，嚴重
    影響國土保安，並經證人戊○○、丙○○一再要求其停止開挖整地，主管機關亦
    多次發函通知其停止墾殖行為並回復原狀，均置之不理，惡性匪淺，且犯罪後猶
    矢口否認犯行，迄今仍未拆除地上物及回復原狀等一切情狀，量處如主文所示之
    刑。
三、末按水土保持法第三十二條第五項規定：「犯本條之罪者，其墾殖物、工作物、
    施工材料及所使用之機具沒收之」。附圖斜線部分所示開墾地上之高麗菜、辣椒
    、貨櫃屋及鐵門，均為被告違反水土保持法所種植之墾殖物及設置之工作物，業
    據被告及證人戊○○、丙○○及丁○○陳明在卷；本件開挖整地行為所使用之機
    具，係共犯乙○○所有之挖土機，亦經乙○○供承在卷（詳本院九十一年度訴字
    第一九一號乙○○竊佔等乙案九十一年十一月二十日訊問筆錄），均應依上開規
    定宣告沒收之。
四、另本院會同各相關行政主管機關履勘本件現場時，臺東縣政府農業局林務課表示
    ：「本件比魯段一○三、一○五、一○六地號土地之現況，全面積造林未完成，
    未達造林標準，且依規定不能改變地貌，但本件部分地貌已改變，已經有違反林
    業法規，可判定有違規使用之情形。」等語。臺東縣政府地政局地用課則表示：
    「本件已有違反區域計畫法第十五條第一項之情形，將依區域計畫法第二十一條
    規定辦理。」等語，此有本院勘驗筆錄一份存卷可按，是被告違反區域計畫法部
    分之行政責任，應由主管機關臺東縣政府依法裁處，併此敘明。
據上論斷，應依刑事訴訟法第二百九十九條第一項前段、第三百條，水土保持法第三
十二條第一項前段、第五項、第三十三條第三項，刑法第十一條前段、第二十八條、
第五十五條，判決如主文。
本案經檢察官馬培基到庭執行職務。
中      華      民      國    九十二    年      九      月     十二     日
                                臺灣臺東地方法院刑事庭
                                    法  官  陳弘能
右正本證明與原本無異。
如不服本判決，應於判決送達後十日內向本院提出上訴狀。（須附繕本）
「切勿逕送上級法院」
                                    書記官   張建成
中      華      民      國    九十二    年      九      月     十九     日


司法院資訊處製作；財團法人民間司法改革基金會備份。
